【裁判字號】    91,上訴,1797
【裁判日期】    920107
【裁判案由】    偽證
【裁判全文】
臺灣高等法院臺中分院刑事判決                  九十一年度上訴字第一七九七號
    上  訴  人
    即  被  告  甲○○  男五十.
右上訴人因偽證案件，不服臺灣臺中地方法院八十八年度訴字第三０五號中華民國九
十一年八月二十八日第一審判決（起訴案號：臺灣臺中地方法院檢察署八十七年度偵
字第二二四七五號，移送併案審理案號八十八年偵字第一二八一二號），提起上訴，
本院判決如左：
    主      文
原判決關於甲○○部分撤銷。
甲○○以詐術得財產上不法之利益，未遂，處拘役貳拾日，如易科罰金以參佰元折算
壹日。
    事      實
一、甲○○明知臺中縣新社鄉○○段新社小段第七九之三六地號、第七九之三八地號
    土地上興建之一樓廚房之白鐵門二扇，是由其與水泥工沈東戊（另經檢察官為不
    起訴處分）同往購買，並由自己出資後，委由沈東戊裝設，價金已由沈東戊於八
    十五年六月二十二日填寫估價單，載明該二扇白鐵門及另二扇鋁窗合計總價新臺
    幣（下同）七千六百元，甲○○並於八十五年十二月二日臺灣臺中地方法院豐原
    簡易庭八十五年度豐簡字第三一一號給付票款事件審理時提出，作為其自行鳩工
    完成之工程款之證據，用以抵減對造何健男主張抵銷之工程款。嗣何健男復就有
    關該增建工程，起訴請求甲○○給付工程款時，甲○○竟意圖為自己不法之所有
    ，於該給付工程款事件八十六年十一月十一日繫屬本院後，教唆鋁門窗業者鄭文
    成（經原審判決後未據上訴）出具不實之估價通知單，欲證明甲○○向鄭文成購
    買前開一樓廚房之二扇白鐵門。鄭文成為從事鋁門窗業務之人，明知甲○○並未
    向其購買二扇白鐵門裝設於臺中縣新社鄉○○段新社小段七九之三六、七九之三
    八地號土地上建物之一樓廚房後方，竟基於業務登載不實之犯意，在業務上作成
    之永昇鋁門窗估價通知單上，虛偽填載「ＳＴ門、數量二、單價三千二百元、小
    計六千四百元」等字，甲○○隨即在八十七年一月十九日具狀向本院佯稱其曾為
    何健男支出該筆工程款，並提出該不實之估價單向本院行使，欲使本院陷於錯誤
    而得以判決抵銷何健男請求之工程款，足以生損害於何健男。惟因該案經本院民
    事庭於九十一年六月二十五日以甲○○得以其他續建支出之工程款及支票債權抵
銷何健男請求之工程款而判決何健男敗訴，致未得逞。
二、案經何健男訴請臺灣臺中地方法院檢察署檢察官偵查起訴及移送併辦。
    理      由
一、訊之上訴人即被告（下稱被告）甲○○雖不否認於前記時間、地點向本院民事庭
    提出前開估價通知單之事實，惟辯稱：之前花六千四百元購買二扇白鐵門請沈東
    戊裝設於一樓廚房，後來被告誤認沈東戊沒有將該筆費用寫在估價單上，所以才
    會叫鄭文成將該筆費用寫在鋁門窗之估價單上，雖該二扇白鐵門之價格已在豐原
    簡易庭訴訟時提出做為抵減抵銷金額之依據，但因已經過一年多之時間，被告早
    已忘記，並非故意重覆提出云云。
二、惟查：
  (一)被告甲○○並未向鄭文成購買裝設於臺中縣新社鄉○○段新社小段七九之三六、
    七九之三八地號土地一樓廚房之二扇ＳＴ門（即白鐵門），係其叫鄭文成出具不
    實之估價通知單，記載「ＳＴ門、數量二、單價三千二百元、小計六千四百元」
    等字向本院民事庭提出，惟該案經本院民事庭於九十一年六月二十五日以被告甲
    ○○得以其他續建支出之工程款及支票債權抵銷何健男請求之工程款而判決何健
    男敗訴，致未得逞等情，業據被告甲○○於原審中供稱：「是（鐵門是沈東戊去
    買的），我出的錢，二鐵門六千四百元」、他有請工資五百元」等語，（原審卷
    第十二頁），核與告訴人何健男指述情節相符，並經證人沈東戊於原審審理中證
    稱：該一樓廚房之二扇白鐵門是伊與甲○○一起去買，由甲○○出錢，伊承作的
    ，因當時沒有收據，所以甲○○叫伊在估價單上填入該筆費用等語屬實（原審卷
    第十九至二十一頁），且有沈東戊八十五年六月二十二日出具之估價單、被告甲
    ○○八十七年一月十九日上訴理由狀、永昇鋁門窗估價通知單、鄭文成之證人結
    文、本院民事庭八十六年度上字第八一四號給付工程款事件八十七年四月八日審
    理筆錄、八十六年度上字第八一四號民事判決等影本各一份附卷可稽。
  (二)又被告甲○○購買系爭二扇白鐵門之價金及裝設之工程款，已由沈東戊於八十五
    年六月二十二日填寫估價單，並於原審法院豐原簡易庭八十五年度豐簡字第三一
    一號給付票款事件審理時提出，作為被告甲○○自行鳩工完成之工程款之證據，
    用以抵減何健男主張抵銷之工程款等各節，亦經被告甲○○自承在卷，並有原審
    法院豐原簡易庭八十五年度豐簡字第三一一號民事簡易訴訟程序第一審卷宗影本
    及民事判決影本一份在卷足憑。被告甲○○於八十五年十二月二日原審法院豐原
    簡易庭法官到勘驗時供稱：加蓋一樓廚房之鐵門及鋁窗是伊買來裝設的，鐵門及
    鋁窗各一個是三千八百元等語，並提出沈東戊八十五年六月二十二日出具之估價
    單影本一紙（其上載有二扇白鐵門及二扇鋁窗總價七千六百元）為據，告訴人何
    健男對此並不爭執，此有原審法院豐原簡易庭八十五年十二月二日勘驗筆錄在卷
    可稽。雖被告甲○○於八十七年一月十九日具狀向本院佯稱其曾為告訴人何健男
    支出該筆工程款，距離前開時間已隔一年一個月，但被告甲○○與告訴人何健男
    二人自八十五年至八十七年間一直在為民事債務問題爭訟於法院，有相關判決及
    不起訴處分書在卷足參。依此，被告甲○○對其曾提出系爭二扇白鐵門之估價單
    ，作為自行鳩工完成之工程款之證據，用以抵減告訴人何健男主張抵銷之工程款
    乙節，於八十七年一月間應猶歷歷在目，尚難以忘記一詞推卸其責。是被告甲○
    ○所辯：已忘記二扇白鐵門之價格在豐原簡易庭訴訟時提出做為抵減之金額云云
    ，核屬事後卸責之詞，不足採信。本件事證明確，被告犯行堪以認定。
三、被告甲○○持鄭文成業務登載不實之估價通知單向本院民事庭主張抵銷，核其所
    為，係犯刑法第二百十六條、第二百十五條之行使業務登載不實文書罪，及刑法
    第三百三十九條第三項、第二項之詐欺得利未遂罪。公訴人認被告甲○○持業務
    登記不實之估價單向本院民事庭主張抵銷部分，所為係犯刑法第三百三十九條第
    三項、第一項之詐欺取財未遂罪，起訴法條尚有未洽，應予變更。被告甲○○教
    唆鄭文成業務登載不實文書之低度行為，應為其行使業務登載不實文書之高度行
    為所吸收，不另論罪。公訴人雖未就被告甲○○行使業務登載不實文書之犯行起
    訴，惟該等犯行於起訴犯罪事實欄已有敘述，且與起訴被告甲○○詐欺得利未遂
    部分，有牽連犯之裁判上一罪關係，為起訴效力所及，自得併予審理。被告甲○
    ○所犯前開二罪間，有方法結果之牽連關係，為牽連犯，應從一重之詐欺得利未
    遂罪處斷。被告甲○○已著手於詐欺行為之實行，因本院民事庭於九十一年六月
    二十五日以被告甲○○得以其他續建支出之工程款及支票債權抵銷何健男請求之
    工程款而判決何健男敗訴，致未得逞，被告甲○○為詐欺得利罪之未遂犯，依刑
    法第二十六條前段之規定減輕其刑，又被告抵銷之抗辯因何健男否認而無法得逞
    ，即使被告事後又撤銷抵銷之抗辯，不能認係不能未遂或終止未遂，亦附此敘明
    。
四、公訴意旨另以：被告甲○○與鄭文成基於共同偽證之犯意聯絡，由鄭文成於本院
    民事庭審理八十六年度上字第八一四號給付工程款事件時，於案情有重要關係之
    事項，供前具結後而虛偽證述：「系爭工程我負責廚房的鋁門，是增建的部分，
    一、二、三樓均是我做的，是甲○○叫我去做的，錢也是甲○○付的，總共是四
    萬五千元」等語，因認被告甲○○亦涉有刑法第一百六十八條之偽證罪嫌。惟按
    犯罪事實應依證據認定之，無證據不得推定其犯罪事實；刑事訴訟法第一百五十
    四條定有明文。另按認定不利於被告之事實，須依積極證據，苟積極證據不足為
    不利於被告事實之認定時，即應為有利於被告之認定，更不必有何有利之證據。
    復按偽證罪係屬學說上所謂之「己手犯」，而「己手犯」之特徵即在於：正犯以
    外之人，雖可對之加功，而成立該罪之幫助犯或教唆犯，但不得為該罪之間接正
    犯或共同正犯，亦即該罪之正犯行為，惟有藉由正犯一己親手實施之正犯可言。
    訊之被告甲○○堅決否認有何偽證之犯行，辯稱：並未叫鄭文成到法院講不實之
    話等語。經查被告鄭文成於原審法院審理時堅稱：甲○○只叫伊將二扇白鐵門之
    金額一併填入估價單內，伊以為是要給業主看，後來伊突然收到法院之傳票，要
    伊作證，伊就按照伊開立之估價單內容來作證，事前甲○○並未叫伊或教伊到法
    院要講什麼話等語。是被告甲○○所辯並未叫鄭文成到法院講不實之話等語，尚
    堪採信。依前開說明，偽證罪並無法成立共同正犯或間接正犯，而被告甲○○於
    被告鄭文成作證前復未指示被告鄭文成要如何作證，故被告甲○○亦不成立偽證
    罪之教唆犯或幫助犯。此外，並查無其他積極證據足認被告甲○○有何偽證之犯
    行，惟公訴人認該部分與被告甲○○論罪科刑之詐欺得利未遂部分，有牽連犯之
    裁判上一罪關係，故就該部分不另為無罪之諭知。
五、原審對被告論罪科刑，雖非無見，惟被告持業務登載不實之文書向本院民事庭主
    張抵銷何健男之債權而未得逞，所為係犯詐欺得利未遂罪，原審以詐欺取財未遂
    罪論科，實有未洽。被告上訴意旨否認犯罪，並辯稱詐欺得利部分係不能未遂或
    終止犯，雖無理由，惟原審判決既有上述可議之處，即屬無可維持，應由本院就
    被告上訴部分撤銷原審判決改判。爰審酌被告甲○○明知白鐵門之估價單已於另
    案民事審理中提出，竟又教唆被告鄭文成製作不實之白鐵門估價單，提出於法院
    行使，惟估價單所列金額僅六千四百元，金額不多，對告訴人之損害非鉅，及犯
    後態度等一切情狀，量處如主文第二所示之刑。又被告甲○○行為後，刑法第四
    十一條業於九十年一月十日修正公布，同年月十二日生效，修正後刑法第四十一
    條第一項前段規定「犯最重本刑為五年以下有期徒刑以下之刑之罪，而受六個月
    以下有期徒刑或拘役之宣告，因身體、教育、職業或家庭之關係或其他正當事由
    ，執行顯有困難者，得以一元以上三元以下折算一日，易科罰金」，與修正前刑
    法第四十一條規定「犯最重本刑為三年以下有期徒刑以下之刑之罪，而受六月以
    下有期徒刑或拘役之宣告，因身體、教育、職業或家庭之關係，執行顯有困難者
    ，得以一元以上三元以下折算一日，易科罰金」不同。比較新舊法結果，以新法
    較有利於行為人，故依刑法第二條第一項前段規定，適用裁判時之修正後刑法第
    四十一條第一項前段諭知主文第二項之易科罰金折算標準。
六、臺灣臺中地方法院檢察署檢察官八十八年度偵字第一二八一二號移送併辦部分，
    與本件起訴被告甲○○部分係屬同一事實，附此敘明。
七、依刑事訴訟法第三百六十九條第一項前段、第三百六十四條、第二百九十九條第
    一項前段、第三百條、刑法第三百三十九條第三項、第二項、第二百十六條、第
    二百十五條、第五十五條、第二十六條前段、第二條第一項前段、第四十一條第
    一項前段、罰金罰鍰提高標準條例第一條前段、第二條，判決如主文。
本案經檢察官乙○○到庭執行職務。
中      華      民      國      九十二     年     一      月     七     日
                                臺灣高等法院臺中分院刑事第十庭
                                      審判長法  官  林  照  明
                                            法  官  蔡  名  曜
                                            法  官  王      銘
右正本證明與原本無異。
檢察官得上訴。
被告不得上訴。
如不服本判決應於收受送達後十日內向本院提出上訴書狀，其未敘述上訴之理由者並
得於提起上訴後十日內向本院補提理由書（均須按他造當事人之人數附繕本）。
                                            書記官  陳  妙  瑋
中      華      民      國      九十二     年     一      月     九     日
                                                                        Ｒ


司法院資訊處製作；財團法人民間司法改革基金會備份。
